【裁判字號】    97,訴,775
【裁判日期】    980529
【裁判案由】    違反毒品危害防制條例
【裁判全文】
臺灣臺南地方法院刑事判決               97年度訴字第775號
公  訴  人  臺灣臺南地方法院檢察署檢察官
被      告  甲○○
指定辯護人  余訓格  本院公設辯護人
上列被告因違反毒品危害防制條例案件，經檢察官提起公訴（96
年度偵字第12723號），本院判決如下：
    主  文
本件免訴。
    理  由
一、公訴意旨略稱：甲○○前因施用毒品案件，經法院裁定送觀
    察勒戒，因無繼續施用傾向，經臺灣臺南地方法院檢察署於
    95年2月27日，以95年度營毒偵字第32號，為不起訴處分確
    定。又因違反毒品危害防制條例等案件，經本院判處有期徒
    刑4月、7月，定應執行刑9月確定。詎其仍不知悛悔，於不
    詳時日，以總價新臺幣（下同）22萬元，先付16萬元方式，
    在高雄縣岡山交流道下，向綽號「大仔」購得第1級毒品海
    洛因2包（毛重4.5公克、38公克，同時購得第2級毒品安非
    他命3包各0.8公克、0.8公克、0.6公克，另案偵辦中），竟
    意圖販賣而持有上述之第1級毒品海洛因2包待售。嗣於同月
    23日凌晨2時30分許，在高雄市○○區○○路15號前，因持
    有上述毒品及夾鍊袋45個、電子秤1台、行動電話3具、勺子
    1支等物，行跡可疑，為警示明身分盤查，甲○○先持身分
    證供警查詢，嗣趁隙逃逸，終經警追捕制服（妨害公務部分
    審理中）查獲，扣得上述毒品等物，因認其涉有意圖販賣而
    持有第一級毒品海洛因之罪嫌。
二、公訴人認被告涉有罪嫌所憑之依據：
    公訴人認被告涉有上開罪嫌，是以被告甲○○之供述、毒品
    初步鑑驗報告、法務部調查局濫用藥物實驗室鑑定書、搜索
    扣押筆錄及臺灣臺南地方法院檢察署96年度偵緝字第1363
    號、1364號、1365號起訴書等認被告持有之第一級毒品海洛
    因2包 (毛重4.5公克、38公克)、夾鍊袋45個、電子秤1台、
    行動電話3具、勺子1支等物為憑。
三、判決先例：
  (一)按犯罪事實應依證據認定之，無證據不得認定犯罪事實；不
    能證明被告犯罪者，應諭知無罪之判決，刑事訴訟法第154條
    第2項、第301條第1項分別定有明文。又事實之認定，應憑證
    據，如未能發現相當證據，或證據不足以證明，自不能以推
    測或擬制之方法，為裁判基礎；且認定犯罪事實所憑之證據
    ，雖不以直接證據為限，間接證據亦包括在內，然而無論直
    接證據或間接證據，其為訴訟上之證明，須於通常一般之人
    均不致有所懷疑，而得確信其為真實之程度者，始得據為有
    罪之認定，倘其證明尚未達到此一程度，而有合理之懷疑存
    在而無從使事實審法院得有罪之確信時，即應由法院為諭知
    被告無罪之判決，有最高法院40年台上字第86號判例、76年
    台上字第4986號判例可資參照。
  (二)按毒品危害防制條例第5條第1項之意圖販賣而持有第一級毒
    品罪，係指以非營利之目的而販入或因其他原因而持有毒品
    ，其後始起意出售所持有之毒品以營利，且迄未著手賣出者
    而言。所謂意圖，乃犯罪構成之主觀違法要素，亦屬犯罪之
    成立要件；行為人是否具有販賣之意圖而持有毒品，須以嚴
    格之證據證明之，亦即必須有相當之客觀事實，足以表徵其
    主觀意念之遂行性及確實性，始足當之，最高法院96年台上
    字第1772號判決意旨參照。從而，若行為人取得第一級毒品
    時及於其後之持有行為中，均無販賣營利之意圖，則僅為單
    純持有第一級毒品犯行。
  (三)按案件曾經判決確定者，應諭知免訴之判決，刑事訴訟法第
    302條第1款定有明文。又訴訟上所謂一事不再理之原則，關
    於實質上一罪或裁判上一罪，亦均有其適用，此最高法院60
    年台非字第77號亦有判例可資參照。
四、被告之辯解及辯護意旨：
  (一)訊據被告固不否認經警所扣得之毒品二包係第一級毒品海洛
    因之事實，惟堅詞否認有何意圖販賣而持有第一級毒品之犯
    行，辯稱：毒品二包是購來供自己施用，並無供販賣所用等
    語。
  (二)辯護意旨則以：
    本案被告固然持有第一級毒品海洛因，並扣得電子磅秤等物
    。惟電子磅秤及分裝袋，均係被告用來秤量其所購買毒品重
    量及控制個人施用量所用，並非專供販賣；再者被告經警查
    獲後，檢察官於偵查中曾調閱被告所使用行動電話之通聯紀
    錄，並傳喚相關人士到案說明，惟均未查獲向被告購買毒品
    之人。檢察官僅以被告持有毒品數量較多即推論被告係意圖
    販賣而持有並不正確。
五、本院之判斷：
  (一)查被告於96年7月23日凌晨2時30分許，經警在高雄市逮捕，
    並扣得其所持有之第一級毒品2包，2包毒品經警送鑑定，鑑
    驗結果呈海洛因成分，合計淨重41.7公克，純度77.10%，有
    高雄市政府警察局苓雅分局查獲涉嫌違反毒品危害防制條例
    案毒品初步鑑驗報告單、法務部調查局濫用藥物實驗室鑑定
    書各一紙在卷為憑，被告及辯護意旨對此亦不爭執，此部分
    之事實要可認定。從而，被告確有持有淨重達41.7公克之第
    一級品海洛因二包之事實。
  (二)次查，本件被告甲○○於警詢、偵查及本院審理時，均稱：
    被查獲之第一級毒品2包 (共計毛重42.5公克)係供自己施用
    ，無賣予他人之用意等語 (96年度偵字第21291號第10頁、
    第48至49頁、本院98年5月12日審判筆錄第11頁)。揆諸上開
    被告各次供述內容，均無法證明被告主觀上有販賣之意圖。
  (三)再者，夾鍊袋45個、電子秤1台、行動電話3具、勺子1支等
    物，為被告所有，亦為被告及辯護意旨所不爭執。上開物品
    除行動電話係用供聯絡外，其餘之物均供為秤重量及包裝之
    用。而供秤重之電子磅秤、勺子及包裝之夾鍊袋，固然可用
    於販賣毒品之用途，但也無法排除其他用途（例如被告所辯
    解之控制毒品施用量，抑或包裝其他物品）。從而，扣案物
    品亦無法證明被告有販賣第一級毒品之意圖。
  (四)綜上所述，公訴意旨固以扣押為數不少之毒品及其他用以分
    裝毒品之工具，據以認定被告係犯意圖販賣而持有第1級毒
    品之罪嫌。然公訴意旨並未提出其他事證以茲證明被告持有
    前開毒品係基於意圖販賣第一級毒品而持有，其持有原因為
    何，究係基於販賣營利之目的販入毒品而持有、或基於非營
    利之目的而取得毒品並持有 (如供自行施用而購入等)，公
    訴人就此部分亦未予論述及提出確切證據證明被告係基於意
    圖販賣而持有第一級毒品；此外，扣案之行動電話、電子磅
    秤、勺子及包裝之夾鍊袋，並非專供販毒所用，亦不足以證
    明被告持有毒品主觀上係基於販賣之意圖。揆諸前開判決先
    例之說明，自不得以被告持有毒品數量多寡及上開物品，遽
    認其有販賣意圖，被告意圖販賣而持有海洛因之犯行，應屬
    不能證明。
  (五)關於本件被告持有第一級毒品二包犯行之評價：
    1.按行為人如意圖供己施用而持有毒品，並進而施用，則持
      有毒品之低度行為，當然為高度之施用行為所吸收，不另
      論以持有毒品罪，最高法院94年度台上字第1039號判決可
      資參酌。從而，被告施用毒品前後，其持有毒品之低度行
      為，為施用之高度行為所吸收。
    2.查被告持有第1級毒品海洛因，並於96年7月23日凌晨2時
      30分許，在高雄市經警查獲之事實之認定，業於五(一)所詳
      載。
    3.次查，被告甲○○基於施用第1級毒品海洛因及第2級毒品
      安非他命之犯意，於96年7月22日20時許，在高雄市苓雅
      區○○○路○道旁，其駕駛車號0929-JE號小客車內，分
      別以加入香菸點燃吸食、加入玻璃吸食器上用火燒烤之方
      式，施用第1級毒品海洛因及第2級毒品安非他命各1次。
      嗣於翌日即23日凌晨2時30分許，在高雄市○○區○○路
      15號前，因持有第1級毒品海洛英2包（毛重各4.5公克、
      38公克)、第2級毒品安非他命3包 (各毛重0.8公克、0.8
      公克、0.6公克）、電子秤1台、夾鍊袋45個、勺子1支等
      物，為警查獲，並扣得上述毒品等物。前開施用毒品之犯
      行，業經本院於97年6月30日以97年度訴字第854號判決判
      處有期徒刑8月、4月，定應執行刑為有期徒刑10月確定。
      並有相關起訴書、判決書在卷可資佐證。
    4.關於本案被告持有扣案第1級毒品之時間認定：
      (1)被告於警詢時稱，係向大哥買的，代價忘記了，忘記係
        何時、何地購買系爭毒品等語（見高雄地方法院檢察署
        96年度偵字第21291號卷頁10頁背面）。
      (2)被告於檢察官偵查時稱：
        「（問：扣案毒品何來？）幾天前在岡山交流道下來，
        向朋友大仔買的，以22萬元買來的，我先拿16萬元給他
        ，剩下的錢慢慢再補」等語（見高雄地方法院檢察署96
        年度偵字第21291號卷頁48頁）。
      (3)被告於本院審理時稱：
       「系爭毒品係被盤查當天買的，且係於查獲前1小時買的
        。」等語（見本院98年5月12日審判筆錄）。
      (4)揆諸上開關於被告持有毒品時間之供述內容可知，被告
        前後三次供述持有毒品之時間均不一致，有謂查獲幾天
        前，有謂查獲前1小時，惟無論何者，除被告之供述外
        ，均無其他證據可茲證明被告係於何時起即持有前揭毒
        品。按刑事訴訟法規定被告有緘默權，被告基於不自證
        己罪原則，自無真實陳述之義務，亦不負自證清白之責
        任，不能因被告未能提出證據資料為有利於己之證明，
        即為不利於被告之認定，此有最高法院93年度台上字第
        664號判例要旨可參。是在無任何證據可茲證明被告係
        何時持有前揭毒品，自不得因被告前後供述不一，遽為
        不利被告之認定，且依罪疑惟輕原則，應為有利被告之
        認定。從而，應認被告於96年7月22日施用第一級毒品
        海洛因之時即已持有前揭毒品二包。
      (5)揆諸前開最高法院94年度台上字第1039號判決要旨，本
        案被告之單純持有第一級毒品海洛因之低度行為，應為
        本院97年度訴字第854號判決之施用第一級毒品高度行
        為所吸收，應無疑義。
      (6)公訴人於本院蒞庭時固主張：被告於前案97年7月22日
        20時許施用毒品，依照被告自白，取得毒品時間於96年
        7月23日1時30分許，持有毒品的時間係在施用毒品後，
        所以沒有在前案效力範圍內，縱有吸收關係，應僅限於
        已施用之部分始為判決效力所及等語。惟查：
        按被告之自白，不得作為有罪判決之唯一證據，仍應
          調查其他必要之證據，以察其是否與事實相符，刑事
          訴訟法第156條第2項定有明文，立法目的在以補強證
          據之存在，藉以限制合法自白在證據上之價值，俾發
          現實質的真實，即使被告之自白出於任意性，然若別
          無其他補強證據足以擔保其自白與事實相符，該自白
          仍非刑事訴訟法上得據之為認定被告犯罪之唯一證據
          ，當不得單憑此而為被告不利之認定，有最高法院95
          年度台上字第5809號判決可參。
        本件公訴人認被告取得毒品時間係在施用毒品之前，
          不在前案判決效力範圍內，係以被告之自白為憑，然
          未提出其他補強證據證明其自白與事實相符，故依前
          揭判決要旨，尚難以為被告不利之認定。
        再者，被告經警查獲持有本案扣案之毒品犯行，依現
          有證據，客觀上僅能認係一持有行為，難以割裂為數
          行為。從而，仍應認本案被告單純持有第一級毒品之
          行為，應為施用第一級毒品犯行所吸收，而前案判決
          效力所及。
    5.綜上所述，被告於前案所犯之施用第一級毒品及第二級毒
      品罪之犯行既已經本院97年度訴字第854號判決確定，而
      被告於施用毒品時即業已持有前揭毒品，是被告持有毒品
      之低度行為應為施用毒品之高度行為所吸收，本件犯行應
      已為前案之確定判決效力所及，爰諭知免訴之判決。
六、據上論斷，依刑事訴訟法第302條第1款，判決如主文。
中    華    民    國    98    年    5     月    29    日
                  刑事第八庭審判長 法  官  洪士傑
                                   法  官  陳杰正
                                   法  官  許蕙蘭
以上正本證明與原本無異。
如不服本判決應於收受本判決後10日內向本院提出上訴書狀，並
應敘述具體理由。如未敘述上訴理由者，應於上訴期間屆滿後20
日內向本院補提理由書狀（均須按他造當事人之人數附繕本）「
切勿逕送上級法院」。
                                   書記官  王政煌
中    華    民    國    98    年    5    月     29    日


司法院資訊處製作；財團法人民間司法改革基金會備份。
